【裁判字號】    90,訴,14
【裁判日期】    901228
【裁判案由】    返還土地
【裁判全文】
臺灣士林地方法院民事判決  九十年度訴字第十四號
    原      告  甲○○
    被      告  丁○○
                丙○○
    被      告  乙○○
右當事人間返還土地事件，本院判決如左：
    主    文
被告丁○○應將坐落台北市○○區○○段一小段二八九地號內如附圖所示Ａ、Ｂ部分
土地上，（面積分別為五點二一平方公尺、三點一四平方公尺）之水泥平台、水泥花
台移除，並將前揭土地返還原告及其他共有人全體，並不得在該土地上再為妨阻行為
。
被告乙○○應將坐落台北市○○區○○段一小段二八九地號內如附圖Ｄ所示土地上，
（面積為六點一三平方公尺）之可移動欄架移除，並將前揭土地返還原告及其他共有
人全體，並不得在該土地上再為妨阻行為。
原告其餘之訴駁回。
訴訟費用由被告丁○○負擔十分之五，被告乙○○負擔十分之三，餘由原告負擔。
本判決第一項於原告以新臺幣貳拾捌萬元為被告丁○○供擔保；本判決第二項於原告
以新臺幣貳拾萬元為被告乙○○供擔保後，得假執行。但被告丁○○如以新臺幣捌拾
萬伍仟元為原告預供擔保，得免為假執行。
原告其餘假執行之聲請駁回。
    事實及理由
一、原告起訴主張：坐落台北市○○區○○段一小段二八九地號土地（以下簡稱系爭
    土地）為原告甲○○、被告丁○○以及訴外人陳金雄、洪吳品眉等四人共有，權
    利範圍各為四分之一。被告丁○○未徵得共有人全體之同意，即在其一樓建物前
    面，設置花圃、水泥平台、及可移動欄架，意在據為己有，而排除原告及其他共
    有人全體之使用收益，已嚴重侵害共有人之所有權，原告自得請求其排除侵害行
    為並防止之；至被告乙○○則非系爭土地共有人，竟未經共有人全體之同意，即
    在系爭土地附圖Ｄ所示部分設置可移動欄架，以供其長期停放ＥＶ—七九八二自
    小客車之專用，而排除原告及其他共有人全體之使用收益可能，且該汽車日夜停
    放公寓大門之前，嚴重影響原告等人進出，顯然侵害原告及其他共有人全體之所
    有權，原告自可依民法第七百六十七條、第八百二十一條規定，請求其返還土地
    、排除侵害防止其再為侵害行為。並聲明請求判決：(1)被告丁○○應將坐落台北
    市○○區○○段一小段二八九地號內如附圖Ａ、Ｂ、Ｃ所示土地上，（面積分別
    為五點二一平方公尺、三點一四平方公尺、三點六二平方公尺）之水泥平台、水
    泥花台、盆栽及可移動欄架移除，並將前揭土地返還原告及其他共有人全體，並
    不得在該土地上再為妨阻行為。(2)被告乙○○應將坐落台北市○○區○○段一小
    段二八九地號內如附圖Ｄ所示土地上，（面積為六點一三平方公尺）之可移動欄
    架移除，並將前揭土地返還原告及其他共有人全體，並不得在該土地上再為妨阻
    行為。(3)原告願供擔保，請准予宣告假執行。
二、被告丁○○則辯稱：
（一）被告丁○○於民國八十六年間向蘇明財、蘇進福兄弟購買門牌號碼石牌路一段
      七一巷九弄七號一樓之房地並遷入居住，整修時因考慮該建物一樓大門、落地
      門之位置與屋外由原告之前所舖之水泥地面（亦即與外面道路間唯一聯絡通道
      ）高度有相當之落差，為避免家中長者行動危險及被告丁○○全家出入之方便
      ，故在上揭位置舖設一層臺階；另為美化居家環境及與道路間有緩衝之地帶，
      故在大門、落地門另一側緊接牆壁之一小片空地上設置花臺。上揭臺階、花臺
      係在原告之前所舖設之水泥地上面再予舖設，且高度甚低、面積不大，（高度
      僅各一三公分及一九公分，寬度亦僅各為一０三公分及八一公分）且上揭位置
      係僅靠在被告對其他二至四樓之共有人就系爭空地之使用應無任何妨礙，被告
      丁○○亦無排除其他共有人使用之意思存在，而未將上揭臺階、花臺納入自己
      實力支配之下。尤其上揭臺階、花臺係緊靠被告所有建物之旁，並非在公共樓
      梯口附近，故其他共有人亦應無利用上揭臺階、花臺之可能。原告主張將上揭
      臺階、花臺拆除，顯係「以損害被告丁○○全家大小出入方便及破壞被告居家
      環境景觀」為主要目的，而不能因該權利之行使而取得任何利益，故原告之請
      求應為權利之濫用。至於原告所稱放置於附圖Ａ、Ｂ、Ｃ所示土地上之「可移
      動欄架」，並非被告丁○○所有或設置，被告丁○○反而在另一訴訟請求原告
      配偶劉德義將上揭「可移動欄架」移走。
（二）系爭建物於建造之初，建商即與所有購屋者達成分管之協議，即一樓前面空地
      由一樓住戶管理使用，四樓樓頂由四樓住戶之管理使用；又被告向上揭建物之
      前手蘇明財兄弟購買時，渠等即有向被告表示被告有使用一樓前面空地之權利
      ，且經蘇進福、蘇明財、陳文參、蘇林麗雲、劉素麗、彭學懿、潘澤琳於另案
      陳述確有分管協議無訛，故被告亦應有設置上揭臺階、花臺之權利存在。
（三）被告乙○○將其自小客車停在公共樓梯口，僅係與劉德義協議而已，並未經全
      體住戶之同意，故被告乙○○在鈞院稱「公寓前面之空地是經全體住戶協議去
      停車」云云，應與上揭事實不符。
（四）並聲明請求：(1)原告之訴駁回。(2)如受不利之判決，願供擔保請准免假執行。
三、被告乙○○則辯稱：系爭空地之停車係經全體住戶協議，被告將車停放於系爭空
    地公寓門口正前位置係三樓住戶劉德義與被告交換位置而來，而被告若未放置欄
    架，他人的車便會停放云云，並聲明請求駁回原告之訴。
四、原告主張坐落台北市○○區○○段一小段二八九地號土地為原告、被告丁○○以
    及訴外人陳金雄、洪吳品眉等四人共有，權利範圍各為四分之一，及被告丁○○
    在其一樓建物前面（即附圖所示Ａ、Ｂ部分土地），設置花圃、水泥平台之情，
    及被告乙○○並非系爭土地共有人，而在系爭土地附圖Ｄ所示部分放置可移動欄
    架，並長期停放ＥＶ—七九八二自用小客車之情，業據提出土地登記謄本、照片
    等件為證，且為被告所不爭執，應堪信為真實。
五、原告另主張(1)被告丁○○於附圖所示Ｃ部分土地放置盆栽及可移動欄架；(2)被告
    丁○○於如附圖所示Ａ、Ｂ部分土地設置花圃、水泥平台及放置盆栽，與被告乙
    ○○於如附圖所示Ｄ部分土地放置可移動欄架及停車之情為無權占有等情，則為
    被告所否認。
六、被告丁○○部分：
（一）被告丁○○雖以系爭土地上建造建物時，建商即與所有購屋者達成一樓前面空
      地由一樓使用之分管協議，資為抗辯，並提出另案筆錄為證，原告雖不爭執筆
      錄書證之真正，惟否認有何分管協議。經查：原告之前手蘇進福於另案到庭證
      稱：「當時建商說一樓空地是由我們使用，只有口頭說，契約上並沒有記載：
      ：：當時我停車是隨便停，其他住戶也都是車頭對著我們門口停：：：有時候
      停滿，有時候沒有，除了我自己一部車外還有二、三部車：：：我只有讓他們
      停，但沒有確定的位置」、訴外人蘇明財即蘇進福之胞兄亦於另案到庭證稱：
      「（六十七年搬入至八十四、五年間搬走）並未與樓上住戶在空地上停車」，
      足證系爭土地及建物共有人當時並未達成任何分管協議，訴外人等於另案之證
      詞亦不足以證明有分管協議之存在，被告丁○○主張其依分管協議有權使用系
      爭土地云云，洵無可採。
（二）按各共有人，按其應有部分，對於共有物之全部，有使用收益之權，民法第八
      百十八條著有明文；又各共有人按其應有部分，對於共有物之全部雖有使用收
      益之權。惟共有人對共有物之特定部分使用收益，仍須徵得他共人有全體之同
      意，非謂共有人得對共有物之全部或任何一部有自由使用收益之權利。如共有
      人不顧他共有人之利益，而就共有物之全部或一部任意使用收益，即屬侵害他
      共有人之權利。最高法院六十二年度臺上字第一八０三號著有判例可資參照。
      故共有人對於共有物之全部雖得使用收益，但不能排除其它共有人行使同等權
      利。準此，被告丁○○雖為系爭土地共有人之一，惟其使用系爭土地時，仍不
      得排除其它共有人之使用，而其於伊與其它人共有之系爭土地上設置水泥平台
      及花台（即附圖Ａ、Ｂ部分），已使其餘共有人無法就該Ａ、Ｂ部分土地為任
      何利用收益，難謂未侵害其餘共有人之權利。被告丁○○辯稱該Ａ、Ｂ部分土
      地非位於公寓大門出入口，其餘共有人無利用之可能及必要，故對其餘共有人
      之權利不生影響云云，實係以己意就他共有人權利有否受到侵害自為揣度判斷
      ，自不足採；至被告丁○○另辯稱該水泥台階係為家中長者出入之行動方便，
      而設置之臺階云云，惟被告丁○○自承該水泥臺階寬達一０三公分，較一般樓
      梯階面僅二十公分左右多出數倍，若僅為老年人行動方便、減低高度落差之考
      慮，實無如此大面積鋪設之必要；被告丁○○另表示設置花台係為美化環境云
      云，僅係其主觀之認定，既未可證明花台之設置業經全體共有人之同意，自無
      強將其主觀價值判斷加諸其餘共有人之理，其辯稱設置水泥台階、花台係為方
      便行動、美化環境之公共利益云云，實無理由。
（三）按所有人對於無權占有或侵奪其所有物者，得請求返還之，對於妨害其所有權
      者，得請求除去之，民法第七百六十七條著有明文。被告丁○○既未經各共有
      人之同意，無權占有伊與原告及他人共有之土地，對原告及其它共有人所有權
      之行使自已造成妨害，原告請求排除並防止其侵害，自係本於法律規定行使其
      權利，尚非專以加害別人為目的，亦與公共利益無違，與民法第一百四十八條
      所指「權利濫用」之情形尚有未合，自無不許之理，被告丁○○以權利濫用為
      抗辯之理由，委無足取。從而原告請求被告丁○○應將坐落台北市○○區○○
      段一小段二八九地號內如附圖所示Ａ、Ｂ部分土地上，（面積分別為五點二一
      平方公尺、三點一四平方公尺）之水泥平台、水泥花台移除，並將前揭土地返
      還原告及其他共有人全體，並不得在該土地上再為妨阻行為，為有理由，應予
      准許。
（四）按當事人主張有利於己之事實者，就其事實有舉證之責任。民事訴訟法第二百
      七十七條前段著有明文。原告主張被告丁○○於附圖所示Ｃ部分土地放置盆栽
      及可移動欄架云云，雖提出照片為憑，惟被告丁○○否認盆栽及可移動欄架為
      伊所放置，原告復未能舉證證明被告丁○○有何放置盆栽及可移動欄架之情，
      自難認被告丁○○為恣意使用系爭Ｃ部分土地，致侵害原告及其餘共有人所有
      權之行為人。從而原告請求被告丁○○應將坐落台北市○○區○○段一小段二
      八九地號內如附圖Ｃ所示土地上，（面積三點六二平方公尺）之盆栽及可移動
      欄架移除，並將前揭土地返還原告及其他共有人全體，並不得在該土地上再為
      妨阻行為，即屬無據，應予駁回。
七、被告乙○○部分：依前開論述，被告乙○○之母洪吳品眉雖為系爭土地共有人，
    惟共有人並無排除其餘共有人就系爭土地為使用收益之權利，被告乙○○復已成
    年而與父母分居，既非系爭土地共有人，亦難謂為占有輔助人，竟於如附圖所示
    Ｄ部分土地設有固定車格，並放置可移動欄架排除他人停放車輛或作其它利用之
    可能，自係無權占有。被告乙○○雖辯稱「公寓前面的空地是經全體住所協議去
    停車的」云云，惟其並未舉證證明其使用系爭土地業經共有人全體之同意或有其
    它合法權源，復於本院陳稱：「我會停這個位置是三樓的住戶劉德義叫我停的（
    本院九十年四月十八言詞辯論筆錄）：：：我現在停的位置，劉德義也有停過，
    是劉德義拜託我們換位子的（本院九十年七月六日言詞辯論筆錄）」，足見被告
    乙○○至多係與三樓住戶商談過停車事宜、並經其父母同意停車，尚難遽認伊確
    有經全體住戶同意使用。從而原告主張被告乙○○使用系爭土地並無合法權源，
    並請求判決被告乙○○應將坐落台北市○○區○○段一小段二八九地號內如附圖
    Ｄ所示土地上，（面積為六點一三平方公尺）之可移動欄架移除，並將前揭土地
    返還原告及其他共有人全體，並不得在該土地上再為妨阻行為，為有理由，應予
    准許。
八、原告及被告丁○○分別陳明願供擔保，聲請宣告假執行及免為假執行，經核原告
    勝訴部分爰無不合，茲分別酌定相當擔保金額予以准許；至原告敗訴部分，其假
    執行之聲請即失所附麗，應予駁回。
九、本件事證已臻明確，兩造其餘主張舉證及攻擊防禦方法，於判決結果不生影響，
    無庸一一論述，附此敘明。
十、據上論結，原告之訴為一部有理由，一部無理由，依民事訴訟法第七十八條、七
    十九條但書、第八十五條第一項但書、第三百九十條第二項、第三百九十二條，
    決如主文。
中      華      民      國      九十      年    十二    月    二十八    日
                                    臺灣士林地方法院民事第三庭
~B法      官  王怡雯
右為正本係照原本作成。
如對本判決上訴須於判決送達後廿日內向本院提出上訴狀。
中      華      民      國    九十一      年      一    月        七    日
~B法院書記官  丁梅芬


司法院資訊處製作；財團法人民間司法改革基金會備份。
